【裁判字號】    95,上訴,4055
【裁判日期】    951214
【裁判案由】    殺人未遂
【裁判全文】
臺灣高等法院刑事判決                95年度上訴字第4055號
上  訴  人
即  被  告  甲○○○○○  RU.
                    28歲民.
                    （現於臺灣臺北看守所羈押中）
指定辯護人  本院公設辯護人乙○○
上列上訴人因殺人未遂案件，不服臺灣桃園地方法院95年度訴字
第708號，中華民國95年9月18日第一審判決（起訴案號：臺灣桃
園地方法院檢察署95年度偵字第5548號），提起上訴，本院判決
如下：
    主  文
原判決撤銷。
ＰＨＡＮＭＯ  ＲＵＥＡＮＧＫＩＴ（南吉）殺人，未遂，處有
期徒刑年拾月。
    事  實
一、甲○○○○○ RUEANGKIT（下稱南吉）為泰國籍勞工，與JAHAREE
    THANANCHAI（下稱泰那恰）同為桃園縣平鎮市○○路○段233
    號「新光合成纖維股份有限公司」（下稱新光合纖公司）同
    事。南吉自民國92年11月19日來臺工作期間，即認遭泰那恰
    多所譏諷，而與泰那恰發生多次糾紛爭執，對泰那恰積怨已
    深；及至94年11月間，二人衝突日漸惡化。94年12月21日某
    時，二人因故再度發生口角，南吉更加不滿泰那恰。當晚 9
    時許，南吉得知泰那恰正在公司內加班，竟基於殺人犯意，
    手持自工廠附近撿拾狀似開山刀之鋒利鐵片（長約30公分，
    厚度約0.6公分、重約2、3百公克，未扣案）1把，前往泰那
    恰所在之工廠二樓休息室，見泰那恰正背對門外坐於椅子上
    撥講電話，即趁泰那恰不及防備之際，持上開鐵片以鋒利之
    刃面向泰那恰頭部劈下，致泰那恰頭皮受有撕裂傷（長約 6
    公分）；此時南吉接續朝泰那恰頭部砍去，泰那恰因以右手
    抵擋保護頭部，致右前臂遭鐵片砍中，受有割裂傷（長度約
    20公分、深度 5公分），尺骨幹被切斷，同時傷及多條肌腱
    ；南吉復再向泰那恰頭部攻擊，泰那恰因右手受傷，乃改以
    左手抵擋，致左前臂亦遭割傷（長約5至6公分，深約 3公分
    ，傷及肌肉層）。泰那恰受創後，起身轉向門外逃躲，南吉
    仍未罷休，再持鐵片自後方向泰那恰砍去，使泰那恰背部受
    有撕裂傷（長約 7公分）。南吉見泰那恰已逃出門外，始逃
    逸現場，並於逃逸時將行兇鐵片隨手棄置。泰那恰則因及時
    就醫，始倖免於死，並報警處理。嗣於95年2月21日上午9時
    許，南吉自行至桃園縣政府警察局坦承為逃逸外勞，經警詢
    問後查悉上情。
二、案經泰那恰訴由桃園縣政府警察局平鎮分局報請臺灣桃園地
    方法院檢察署檢察官偵查起訴。
    理  由
一、按被告以外之人於審判外之言詞或書面陳述，除法律有規定
    者外，不得作為證據，刑事訴訟法第159條第1項固定有明文
    。惟被告以外之人於審判外之陳述，雖不符同法第159條之1
    至之 4規定，而經當事人於審判程序同意作為證據，法院審
    酌該言詞陳述或書面陳述作成時之情況，認為適當者，亦得
    為證據。又當事人、代理人或辯護人於法院調查證據時，知
    有第159條第1項不得為證據之情形，而未於言詞辯論終結前
    聲明異議者，視為有前項之同意，同法第159條之5規定甚明
    。查本件證人即被害人泰那恰警詢陳述及偵查中證言（被告
    未於檢察官訊問證人泰那恰時在場，依95年度臺上字第5027
    號判決意旨認非屬傳聞法則例外），固係被告以外之人於審
    判外之言詞陳述，惟被告及辯護人迄至本院言詞辯論終結前
    ，均未聲明異議，本院審酌上開證人警詢係在自由意志下陳
    述，偵查中並經具結，作為被告犯罪證據，應屬適當，依同
    法第159條之5第 2項規定，應有證據能力。又法院預料證人
    不能於審判期日到場者，得於審判期日前訊問之，為刑事訴
    訟法第 276條所明文。查被害人泰那恰係泰國籍勞工，於臺
    灣地區之居留期限至95年 5月16日止，該證人顯不能於原審
    審判期日到庭，原審受命法官於審判期日前之95年 4月21日
    下午 3時20分許準備程序對被害人進行訊問，並由被告指定
    辯護人、檢察官進行交互詰問，已保障被告之對質詰問權（
    見原審卷95年 4月21日準備程序筆錄），依上開法條規定，
    自有證據能力。
二、訊據上訴人即被告南吉固坦承於上開時地，持鐵片攻擊被害
    人泰那恰頭部及左手等處之事實，然矢口否認有殺人未遂犯
    行，辯稱：當時僅係要教訓泰那恰，並只揮砍二次，不知泰
    那恰為何右手臂及背部會有受傷，可能是逃跑時自己跌倒撞
    傷，並無殺人故意等語。經查：
（一）被告於92年間入境臺灣地區工作期間即與被害人多有爭執
      ，迄至案發前約一個月，二人爭執情形與日遽增，直至案
      發當日二人亦有口角，被告心有不平遂自工廠附近撿拾上
      開鐵片一把，趁被害人於工廠二樓休息室坐在椅子上背對
      門口講電話之際，持上開鐵片自被害人背後朝頭部劈下，
      並於被害人抵抗時傷及被害人，嗣因被害人起身逃躲，被
      告始離開現場逃逸，被告逃逸後即將上開鐵片隨手棄置，
      嗣於95年2月21日上午9時許，被告自行至桃園縣政府警察
      局說明自己為逃逸外勞，經警詢問後查悉上情等情，業據
      被告於警詢、偵查、原審及本院審理時自承在卷（見偵查
      卷第13至16頁、第29至30頁、第42至43頁、原審卷第 7至
      10頁、第51至52頁及本院卷95年11月30日審判筆錄）。而
      被害人因遭被告接續4次攻擊，受有頭皮撕裂傷（長約6公
      分）、右前臂割裂傷（長度約20公分、深度 5公分），且
      尺骨幹被切斷，另傷及多條肌腱、左前臂割傷（長約5至6
      公分，深約 3公分，傷及肌肉層），背部受有撕裂傷（長
      約 7公分）等情，亦據被害人於警詢、偵查及原審指證明
      確（見偵查卷第13頁至15頁、第49至50頁、原審卷95年 4
      月21日準備程序筆錄），復有被害人壢新醫院病歷資料、
      壢新醫院95年 7月13日壢新醫字第2006070008號回函及被
      害人右前臂傷勢照片一張在卷可稽（見偵查卷第17頁及原
      審卷第63至94頁、第114頁）。再被告係接續攻擊被害人4
      次，亦據被害人指證甚詳，核與被害人所受傷勢情形相符
      ，且被害人右前臂所受傷勢係割裂傷，深達 5公分，甚至
      尺骨幹亦遭切斷，並傷及多條肌腱，而背部撕裂傷亦達 7
      公分，被害人上開傷勢均屬刀傷，當無可能係被害人自行
      跌倒所致，顯係遭被告持鐵片利器砍傷無疑。被告所辯，
      不足採信。
（二）按刑法第13條規定：「行為人對於構成犯罪之事實，明知
      並有意使其發生者，為故意。行為人對於構成犯罪之事實
      ，預見其發生而其發生並不違背其本意者，以故意論。」
      而犯罪之故意，係採希望主義。直接故意（確定故意），
      須行為人對於構成犯罪之事實具備明知及有意使其發生兩
      個要件；間接故意（不確定故意），須行為人對於構成犯
      罪之事實預見發生，且發生不違背行為人本意始能成立。
      而行為人有無犯罪故意，乃個人內在心理狀態，惟有從行
      為人之外在表徵及其行為時之客觀情況，依經驗法則審慎
      判斷。再殺人與傷害之區別，即在下手加害時有無死亡之
      犯意為斷。至受傷處所是否致命部位，及傷痕之多寡，輕
      重如何，僅足供認定有無殺意之參考，原不能為區別殺人
      與傷害之絕對標準。又被害人所受之傷害程度，固不能據
      為認定有無殺意之唯一標準，但加害人之下手情形如何，
      於審究犯意方面，仍不失為重要參考資料。且犯罪之故意
      ，祇須對於犯罪事實有所認識而仍實施為已足；殺人未遂
      罪之成立，以有戕害他人生命之故意，著手實行而未發生
      死亡結果為要件（最高法院19年上字第 718號、20年非字
      第 104號、30年上字第2671號、47年臺上字第1634號判例
      意旨參照）。本件被害人於偵查、原審明確指證：被告自
      後方持上開鐵片攻擊我頭部後，又持鐵片接續朝我頭部攻
      擊，我欲抵擋，遂傷及左、右手臂，在逃躲之際，被告又
      自我後方砍傷背部等語（見偵查卷第49至50頁、原審卷95
      年 4月21日準備程序筆錄）。而被告於原審亦供稱：我是
      要從他的頭部下手砍殺等語（見原審卷第51頁）。再被告
      行兇所用鐵片一把，雖未扣案，惟被告供稱長約30公分，
      厚度約 0.6公分、重約2、3百公克，有鋒利刃面，並經被
      害人陳述無誤；被告於原審亦供稱：鐵片如果很大力一定
      會流血等語（見原審卷第51頁）。按頭部為人體重要器官
      ，倘遭鋒利鐵片攻擊受傷，易生死亡結果，乃眾所皆知之
      事，被告自無不知之理。本件被告趁被害人不注意之際，
      持鋒利之鐵片朝被害人頭部接續砍去，而被害人以左、右
      手臂抵擋被告砍殺時，亦造成左前臂長約5至6公分，深達
      約 3公分，傷及肌肉層之割傷；右手臂更受有長度達約20
      公分、深度達 5公分、尺骨幹被切斷，並傷及多條肌腱之
      傷勢，足證被告下手力道兇猛，已見被告有使被害人死亡
      之故意。再被害人於遭被告砍中頭、手等部受傷逃躲之際
      ，被告竟又自後追砍被害人，致被害人背部撕裂傷，迨見
      被害人逃出門外，始逃離現場。而被害人當時遭被告砍傷
      後，若未及時救治，持續出血，當危及生命，亦有壢新醫
      院95年 7月13日壢新醫字第2006070008號函在卷為憑。以
      被告手持鋒利鐵片接續多次朝被害人頭部砍去，復於被害
      人逃躲時，自後追砍，迨見被害人傷重危及生命，亦未將
      被害人送醫，逕自離去，顯見被告自始即基於殺人之直接
      故意至灼。被告辯稱僅係教訓被害人而已，委無足採。事
      證明確，被告殺人未遂犯行堪以認定。
三、核被告所為，係犯刑法第271條第2項、第 1項之殺人未遂罪
    。被告已實施殺人之行為，尚未生死亡結果，為未遂犯，應
    依修正前刑法第26條前段規定，按既遂犯之刑減輕之（按修
    正前刑法第26條前段規定：「未遂犯之處罰，得按既遂犯之
    刑減輕之。」於95年7月1日修正公布施行後，移置新法第25
    條第 2項，並修正規定：「未遂犯之處罰，以有特別規定者
    為限，並得按既遂犯之刑減輕之。」，並無所謂「有利或不
    利」之情形，尚無刑法第2條第1項後段規定比較新舊法適用
    之問題，自應適用裁判時刑法第25條第 2項之規定）。又修
    正前刑法第59條規定：「犯罪之情狀可憫恕者，得酌量減輕
    其刑。」修正後刑法第59條則規定：「犯罪之情狀顯可憫恕
    ，認科以最低度刑仍嫌過重者，得酌量減輕其刑。」依最高
    法院95年度第 8次刑事庭會議決議意旨，本條修正係屬法院
    就刑之酌減審認標準見解之明文化，非屬法律之變更。本件
    被告係遠離國度之外籍勞工，因欠缺親情依靠，致與被害人
    發生爭執糾紛時，宿怨、憤恨難解，終至情緒失控，下手砍
    殺被害人，觸犯殺人未遂罪，縱處以法定最輕本刑，猶屬過
    重，犯罪情狀顯可憫恕，爰依修正後刑法第59條規定酌減其
    刑。
四、原審對被告論罪科刑，固非無見。惟被害人於警詢及偵查中
    證言，係屬被告以外之人於審判外之陳述，除法律另有規定
    外，並無證據能力，原審採為證據，卻未敘明理由依據，自
    有未當。被告上訴意旨，否認有殺人犯行，固無理由，惟原
    判決既有可議，自應由本院撤銷改判。爰審酌被告之智識程
    度、生活狀況、品行、素行，因與被害人相處不睦，長久宿
    怨，而萌生殺意，被害人所受傷害不輕，及犯罪後坦承部分
    犯行，並有賠償被害人等一切情狀，量處如主文第 2項所示
    之刑，以示懲儆。至被告持以殺人之鐵片一把，雖係供犯罪
    所用之物，然係被告撿拾而得，並已棄置，自無庸宣告沒收
    。
據上論斷，應依刑事訴訟法第369條第1項前段、第364條、第299
條第1項前段，刑法第2條第1項前段、第271條第2項、第1項、第
25條第 2項、第59條，判決如主文。
本案經檢察官沈世箴到庭執行職務。
中    華    民    國    95    年    12    月    14    日
                  刑事第八庭審判長法  官  鄭文肅
                                  法  官  楊炳禎
                                  法  官  陳國文
以上正本證明與原本無異。
如不服本判決，應於收受送達後十日內向本院提出上訴書狀，其
未敘述上訴之理由者並得於提起上訴後十日內向本院補提理由書
（均須按他造當事人之人數附繕本）。
                                  書記官  蔡棟樑
中    華    民    國    95    年    12    月    14    日
附錄：本案論罪科刑法條全文
刑法第271條第2項、第1項：
殺人者，處死刑、無期徒刑或10年以上有期徒刑。
前項之未遂犯罰之。
預備犯第 1 項之罪者，處 2 年以下有期徒刑。


司法院資訊處製作；財團法人民間司法改革基金會備份。
